臺灣高等法院民事判決　　　　　　　　 95年度上易字第476號
上　訴　人　台灣中小企業銀行股份有限公司
法定代理人　庚○○
訴訟代理人　丁○○
　　　　　　甲○○
被上訴人　　己○○
被上訴人　　合作金庫商業銀行股份有限公司
法定代理人　許德南
訴訟代理人　戊○○
　　　　　　乙○○
　　　　　　許素玉
上列當事人間請求給付違約金等事件，上訴人對於中華民國95年
1月12日臺灣臺北地方法院94年度訴字第4821號第一審判決提起
上訴，並為訴之追加，本院於96年1月23日言詞辯論終結，判決
如下：
    主  文
上訴及追加之訴均駁回。
第二審（含追加之訴部分）訴訟費用由上訴人負擔。
    事實及理由
甲、程序方面：
一、本件上訴人上訴時之法定代理人為羅澤成，嗣於本件審理中
    變更為庚○○；另被上訴人之法定代理人原為庚○○，嗣變
    更為丙○○，再變更為許德南，有財政部函可參（見本院卷
    第134頁）兩造並均具狀聲明承受訴訟（見本院卷第13、30
    、131頁），核與民事訴訟法第175條規定並無不合，均應予
    准許。
二、按訴之變更或追加，非經他造同意，不得為之。但請求之基
    礎事實同一者，不在此限。民事訴訟法第446條第1項、第25
    5條第1項第2款分別定有明文。本件上訴人於原審原請求確
    認原法院民國94年7月14日北院錦94執甲字第21511號執行命
    令所扣押被上訴人己○○於被上訴人合作金庫銀行股份有限
    公司（下稱合作金庫）每月得支領各項勞務報酬新台幣（下
    同）12萬元中，就扣除合作金庫抵銷三分之一部分，其餘三
    分之二薪資部分中二分之一薪資債權存在，合作金庫應依扣
    押命令自94年7月14日起至105年5月23日止，按月累計至614
    萬5635元，及自89年11月28日起至清償日止按年息9.46%計
    算之利息，暨按上開利率20%計算之違約金給上訴人。嗣於
    本院追加備位聲明：被上訴人己○○於被上訴人合作金庫每
    月得支領各項勞務報酬中合作金庫所為三分之二薪資抵銷權
    之行使，於抵銷完畢後，被上訴人合作金庫應依原法院94年
    7月14日北院錦94執甲字第21511號執行命令，按月累計至614
    萬5635元，及自89年11月28日起至清償日止按年息9.46%計
    算之利息，暨按上開利率20%計算之違約金給上訴人。經核
    其請求之基礎事實係同一，依前揭說明，其追加程序合法。
乙、實體方面：
一、本件上訴人主張：伊對被上訴人己○○有614萬5635元，及
    自89年11月28日起至清償日止按年息9.46%計算之利息，暨
    按上開利率20%計算之違約金之債權存在，並執有執行名義
    即原法院義86民執甲5304字第35923號債權憑證。經伊執該
    執行名義向原法院民事執行處聲請強制執行，請求就扣押己
    ○○於合作金庫每月得支領各項勞務報酬中扣除合作金庫抵
    銷三分之一後之其餘三分之二薪資部分中之二分之一為執行
    ，並經原法院民事執行處以94執甲字第21511號執行命令發
    扣押命令。詎合作金庫竟以其對己○○於該執行命令送達前
    已有消費借貸債權存在，且已得己○○同意就該部分薪資債
    權主張抵銷。然合作金庫主張抵銷之消費借貸債權，與己○
    ○對其之薪資債權是否適於抵銷、抵銷之範圍為何，合作金
    庫均未具理由，其就扣押命令所為之異議，顯屬權利濫用，
    且將來之薪資債權尚未到期，不得主張抵銷，而債務人之財
    產為全體債權人之總擔保，合作金庫不應排除他債權人行使
    強制執行請求權。況合作金庫係將抵銷之薪資扣款債權，列
    於其他應付款或其他預收款科目項下，而不沖償債務，顯見
    其抵銷意思表示係附有條件或期限，應屬無效，伊自有起訴
    請求確認之必要，爰先位聲明請求：確認原法院民國94年7
    月14日北院錦94執甲字第21511號執行命令所扣押己○○於
    合作金庫每月得支領各項勞務報酬中，就扣除合作金庫抵銷
    三分之一部分，其餘三分之二薪資部分中二分之一薪資債權
    存在，合作金庫應依扣押命令按月累計至614萬5635元，及
    自89年11月28日起至清償日止按年息9.46%計算之利息，暨
    按上開利率20%計算之違約金給上訴人。備位聲明：己○○
    於合作金庫每月得支領各項勞務報酬中所為三分之二薪資抵
    銷權之行使，於抵銷完畢後，合作金庫應依原法院94年7 月
    14日北院錦94執甲字第21511號執行命令按月累計至614萬
    5635元，及自89年11月28日起至清償日止按年息9.46%計算
    之利息，暨按上開利率20%計算之違約金給上訴人。
二、被上訴人合作金庫則以：(一)抵銷權之行使為債權人之權利，
    對抵銷之範圍增減，於不超過現欠債權金額之限度內，債權
    人皆得隨時自由變更，洵屬合法。伊對己○○之薪資行使抵
    銷權，原係按法院實務慣例，酌留其薪資三分之二供己○○
    日常生活所需，而僅抵銷三分之一，惟該酌留範圍並非即永
    久拋棄抵銷之權利，債權人仍隨時對該部分主張抵銷，今徵
    得己○○之同意，伊擴張抵銷範圍，於法並無不合，當無權
    利濫用可言。(二)上訴人於另案確認己○○每月支領各項勞務
    報酬三分之一債權存在之前案中，固曾主張己○○未到期之
    薪資勞務報酬不能主張抵銷云云，惟該案業經判決得抵銷確
    定，該件對本件應有拘束力，上訴人不應再為相反之主張或
    陳述。(三)再者，參與分配程序雖為金錢請求權執行方式之一
    ，惟抵銷為民法所訂債之消滅原因，二者同為法律賦予之正
    當權利，況銀行以抵銷存款收回普通債權，乃為銀行實務運
    用所常見，上訴人為銀行同業就此當知之甚詳，並以相同方
    式處理，其主張不得抵銷，即無理由。(四)另因本件訴訟尚未
    終結，伊雖主張對己○○之薪資債權為抵銷，但帳務上尚未
    實際扣抵，然此並非抵銷附有條件，更無礙伊主張抵銷之法
    律效果。(五)查利息乃原債權本金之法定孳息，從屬於原債權
    而當然發生，並非係伊接獲扣押命令後始另以法律行為取得
    之新債權，與民法第340條規定之不同，上訴人將原債權之
    本金、利息切割適用抵銷規定，乃以例外規定害於原則規定
    ，並非立法者真意。(六)上訴人備位聲明係請求將來給付之訴
    ，惟其是否有預為請求之必要，頗值商榷等語，資為抗辯。
    答辯聲明：駁回對造之上訴。己○○則未為任何聲明及陳述
    。
三、兩造不爭執之事項：
  (一)上訴人對己○○有614萬5635元，及自89年11月28日起至清
    償日止，按年息9.46%計算之利息，及按上開利率20%計算之
    違約金之債權存在。
  (二)上訴人前向原法院民事執行處聲請強制執行己○○對合作金
    庫薪資債權之三分之一，經原法院民事執行處核發移轉命令
    後，合作金庫以對己○○有債權存在聲明異議並主張抵銷，
    上訴人遂以合作金庫為被告，提起確認己○○在合作金庫每
    月支領各項勞務報酬三分之一之債權存在，合作金庫銀行應
    依該移轉命令按月移轉累計至614萬5635元，及自89年11 月
    28日起至清償日止，按年息8.9%計算之利息及按上開利率
    20%計算之違約金給付上訴人之訴訟，經本院駁回其請求，
    並經最高法院駁回其上訴，已告確定。
  (三)上訴人再於94年5月12日向原法院民事執行處聲請強制執行
    己○○對合作金庫之薪資債權，經原法院民事執行處於94年
    7月14日核發北院錦94執甲字第21511號扣押命令，扣押己○
    ○對合作金庫每月勞務報酬扣除合作金庫抵銷之三分之一部
    分，其餘三分之二薪資部分中之二分之一，合作金庫於94年
    7 月19日收受前開執行命令，於94年7月29日聲明異議以己
    ○○尚欠其713萬110元及利息、違約金而主張抵銷，上訴人
    遂依強制執行法第120條規定提起本件訴訟。
  (四)聯合徵信中心資料並未加計債權本金逾期超過6個月後至清
    償日止之利息及違約金，故其所載呆帳餘額與被上訴人之債
    權金額並不相符。
四、兩造爭執事項：(一)被上訴人於上訴人再扣押己○○其餘三分
    之二中之二分之一薪資債權時，復就此部分主張抵銷，是否
    為權利濫用。(二)上訴人主張自94年7月14日原法院民事執行
    處發扣押命令迄今，己○○之薪資債權清償期尚未屆至，是
    否得行使抵銷權，及其行使抵銷權有無違反民法第340條規
    定。(三)合作金庫之抵銷是否附條件或期限，茲分述之。
五、被上訴人於上訴人再扣押己○○其餘三分之二中之二分之一
    薪資債權時，復就此部分主張抵銷，是否為權利濫用部分：
    上訴人主張合作金庫於己○○債務發生呆滯時，依正常之債
    權收回程序，行使扣抵己○○薪資三分之二債權以抵銷其債
    務，合作金庫之債權早已受償，詎合作金庫於伊發動執行扣
    押之際，再隨執行法院之扣押命令之扣押金額多寡相應為「
    等同金額之抵銷權行使」之異議聲明，顯係以損害伊之債權
    請求為主要目的，況合作金庫於抵銷權行使中仍為員工年終
    借支款項之貸與，期造成他債權人執行扣押無實益情事，且
    形成己○○之高薪僅清償合作金庫債務之不公平現象云云。
    惟為被上訴人合作金庫所否認。經查：本件上訴人於前案聲
    請原法院民事執行處就己○○之薪資債權扣押三分之一，經
    合作金庫就該己○○三分之一之薪資債權行使抵銷權，並已
    為法院判決確定，此為兩造所不爭，今上訴人就己○○前揭
    未受扣押之薪資債權三分之二中之二分之一再聲請扣押執行
    ，原法院認上訴人聲請執行之該三分之一薪資債權非屬禁止
    扣押範圍而准許，並發扣押命令，則己○○應受執行之該三
    分之一薪資債權自無排除合作金庫受償、抵銷之理。而合作
    金庫於前案固僅就己○○之三分之一薪資債權行使抵銷，惟
    此係受強制執行法第122條規定及實務上係以執行債務人薪
    資三分之一為標的，合作金庫並未就己○○之剩餘薪資拋棄
    抵銷或執行之意，是倘己○○其餘三分之二薪資債權足供生
    活而尚有餘裕，合作金庫就此部分，自當仍得行使抵銷，此
    乃當然之理，是上訴人以合作金庫隨執行法院之扣押命令之
    扣押金額多寡為「等同金額之抵銷權行使」之抵銷權行使，
    係以損害上訴人之債權請求為主要目的，為權利濫用云云，
    尚有誤會。
六、上訴人主張自94年7月14日原法院民事執行處發扣押命令迄
    今，己○○之薪資債權清償期尚未屆至，是否得行使抵銷權
    ，及其行使抵銷權有無違反民法第340條規定部分：
    上訴人雖主張自94年7月14日原法院發扣押命令後，己○○
    對合作金庫之薪資債權係屬將來之債，其履行期不僅尚未屆
    至且亦尚未發生，合作金庫就此尚未發生且尚未屆期之債務
    預為抵銷，顯然不符抵銷適狀，且扣押後之利息債權依民法
    第340條之反面解釋，不得主張抵銷云云。惟查：
  (一)按抵銷除法定抵銷之外，尚有約定抵銷，此項抵銷契約之成
    立及其效力，除法律另有規定（如民法第400條以下交互計
    算之抵銷）外，無須受民法第334條所定抵銷要件之限制，
    即給付種類縱不相同或主張抵銷之主動債權已屆清償期，而
    被抵銷之被動債權雖未屆滿清償期，惟債務人就其所負擔之
    債務有期前清償之權利者，亦得於期前主張抵銷之（最高法
    院50年台上字第1852號判例參照）。故對於將來之薪資債權
    ，如雙方有約定可逕為抵銷者，自非法所不許。
  (二)上訴人雖引最高法院91年度台上字第696號判決意旨主張自
    94年7月14日原法院發扣押命令後，己○○自94年8月迄今之
    薪資債權之清償期均尚未屆至，自屬尚未置於適於抵銷之狀
    態云云。經查：上訴人前於另案確認己○○每月支領各項勞
    務報酬三分之一之債權存在訴訟中，亦曾主張己○○未到期
    之薪資勞務報酬未屆清償期，不符抵銷適狀云云，惟該案業
    經認定己○○未到期之薪資報酬於己○○同意下，已為約定
    之抵銷，依前揭判例，自應認已符合約定抵銷狀態而准許合
    作金庫行使抵銷權。本件系爭之執行標的與前案均係己○○
    對合作金庫之將來薪資債權，上訴人未提出不同之新事證，
    依相同案件應為相同處理原則，本院自應為相同之認定，應
    認己○○尚未屆期之薪資債權（被動債權），雖屬將來之債
    權，惟合作金庫對其負擔己○○之薪資債務既有權利為期前
    清償，且己○○於原審已同意就其前案執行賸餘之三分之二
    中之二分之一薪資債權與合作金庫為抵銷等語（見原審卷第
    25 頁反面），依前揭判例說明，合作金庫就此部分行使期
    前抵銷權，自應准許。至上訴人所提之最高法院91年度台上
    字第696號判決，僅為判決，並非判例，且本件既有上述判
    例可資適用，本院自不受該91年度台上字第696號判決之拘
    束。
  (三)己○○積欠合作金庫1259萬6567元及其利息、違約金，合作
    金庫銀行營業部業於90年3月20日以（90）合金營業字第207
    2號函知其人事室及己○○就己○○薪資扣押三分之一行使
    抵銷權，己○○並於90年4月1日簽立申請書，表明其積欠合
    作金庫1259萬6567元及自89年1月13日、88年9月13日起應計
    之利息、違約金同意合作金庫於每月發薪日就己○○所有之
    薪資等債權，與己○○對被上訴人尚欠之債務互為抵銷，勿
    庸再為抵銷通知，此業據前案查明，有本院93年重上更(一)字
    第94號判決書可參（見原審卷第35至37頁），己○○既同意
    合作金庫於每月發薪日就己○○所有之薪資等債權，與己○
    ○對合作金庫尚欠之債務互為抵銷，勿庸再為抵銷通知，並
    未僅限定於前案扣押之三分之一薪資債權為抵銷，再參以己
    ○○於原審到庭陳述同意就其賸餘薪資債權三分之二中之二
    分之一部分與合作金庫為抵銷等語（見原審卷第25頁），應
    認於原法院94年7月14日原法院發扣押命令送達前，己○○
    即同意其賸餘薪資債權於供其及家屬生活所需後尚有餘額時
    ，同意與其積欠合作金庫之債務抵銷。合作金庫對己○○每
    月賸餘薪資三分之二得主張抵銷其中二分之一，則於將來每
    月薪資債權發生同時，合作金庫同時主張抵銷，己○○將來
    薪資債權三分之一亦因雙方合意抵銷而消滅。
  (四)再者依民法第340條規定之反面解釋，執行法院之禁止命令
    並不影響第三債務人以扣押時或扣押以前對其債權人取得之
    債權（即主動債權），與受扣押之債權（即被動債權）為抵
    銷，第三債務人如非在被動債權受扣押後，才對債權人（即
    被動債權人）取得債權，只要已達到抵銷之適狀時，即使於
    被動債權受扣押後，亦得以主動債權對受扣押後之被動債權
    主張抵銷。本件合作金庫銀行對己○○之債權為1259萬餘元
    之債權，此係發生於扣押之前，有原法院87年執字第1717
    號分配表可稽（見本院卷第93頁），則倘依上訴人所述，合
    作金庫自前案即就己○○之薪資債權扣款三分之一約4萬元
    ，迄94年7月14日扣押命令後再就己○○其餘三分之二中之
    二分之一再扣款4萬元，計算至本院96年2月言詞辯論期日止
    ，己○○僅清償約512萬元（40000×90（自87年至94年7月
    ）＋80000×19（94年8月至96年2月）＝0000000），合作金
    庫對己○○仍有700餘萬元未受清償。上訴人雖以合作金庫
    陳報聯合徵信中心之資料顯示，己○○至94年11月30日止之
    債務僅有262萬9000餘元，惟兩造就此金額僅止於加計6個月
    利息，並不及逾期6月以上之利息及違約金，均不爭執，是
    該徵信中心之金額並非己○○實際積欠之金額至明。況縱如
    上訴人所述，己○○至94年11月30日止僅積欠合作金庫262
    萬餘元屬實，然依上訴人所述，合作金庫對己○○之扣款亦
    應至96年10月31日止，始受清償完畢（見本院卷第115 頁）
    ，準此，則於本院96年2月間言詞辯論終結前，合作金庫對
    己○○仍有債權存在，且此係發生於原法院94年7月14 日北
    院錦94執甲字第21511號扣押命令送達前，依前揭說明，合
    作金庫銀行自得以其已取得之債權與受扣押之債權為抵銷。
    至上訴人主張扣押命令送達後，合作金庫銀行即不得就扣押
    後之利息主張抵銷云云。惟依前述，合作金庫就扣押前所發
    生之債權主張抵銷，既尚未受全部之抵償，舊欠未抵完，則
    就扣押後之所生利息可否抵銷，即無在此審酌之必要。
  (五)上訴人再以己○○之財產為全體債權人之總擔保，合作金庫
    應經由參與分配而不得主張抵銷云云。惟查：按二人互負債
    務，而其給付種類相同，並均屆清償期者，各得以其債務，
    與他方之債務，互為抵銷；又債務人於受通知時，所得對抗
    讓與人之事由，皆得以之對抗受讓人。債務人於受通知時，
    對於讓與人有債權者，如其債權之清償期，先於所讓與之債
    權或同時屆至者，債務人得對於受讓人主張抵銷。民法第
    334 條第1項前段、第299條分別定有明文。再按民法第340
    條規定，受債權扣押命令之第三債務人，於扣押後始對其債
    權人取得債權者，不得以其所取得之債權與受扣押之債權為
    抵銷。準此，第三債務人於扣押前已對其債權人取得債權者
    ，仍得以其所取得之債權與受扣押之債權為抵銷（最高法院
    82年度台上字第2314號判決意旨參照）。本件合作金庫對於
    己○○有1259萬餘元之債權，此係發生於扣押之前，有原法
    院87 年執字第1717號分配表可稽（見本院卷第93頁），則
    依上開說明，合作金庫於收受上述扣押命令，縱未主張以其
    對於己○○之債權與己○○之薪資債權相抵銷，亦非不得於
    事後就尚未經執行債權人收取之債權，更為抵銷之主張。而
    抵銷既為民法賦與之權利，且合作金庫抗辯銀行同業以抵銷
    債務人之存款收回普通債權，向為銀行業界實務運用方式之
    一，上訴人就此亦不為爭執，是自無強令合作金庫捨抵銷權
    利而參與分配之理。是上訴人此之主張，亦非可取。
七、合作金庫之抵銷是否附條件或期限部分：
    按抵銷為消滅債務之單獨行為，一經向他方為此意思表示即
    生消滅債務之效果（最高法院50年台上字第291號判例意旨
    參照）。本件合作金庫已向己○○表示抵銷之意思，且亦經
    己○○同意，即已發生消滅債務之效果，至合作金庫實際有
    無於之後每月薪資給付中扣除此部分之抵銷金額，要與抵銷
    效果無涉。上訴人以此主張合作金庫抵銷附條件云云，要非
    足採。
八、合作金庫對己○○之金錢債權與己○○對合作金庫部分薪資
    債權三分之二其中之二分之一已發生抵銷效果，且合作金庫
    迄今對己○○仍有債權存在，已陳述於前，則己○○對合作
    金庫之薪資債權已因抵銷而消滅，是上訴人請求確認原法院
    94 年7月14日北院錦94執甲字第21511號執行命令所扣押己
    ○○於合作金庫銀行每月得支領各項勞務報酬中，就扣除合
    作金庫銀行抵銷三分之一部分，其餘三分之二薪資部分中二
    分之一存在，即非正當。又本件原法院僅係核發扣押命令，
    並非收取或移轉命令，有執行命令可參（見原審卷第7頁）
    ，是縱合作金庫對己○○之債權已全數為抵銷，合作金庫所
    受執行命令之義務亦僅係不得對己○○為清償而已，並無將
    己○○之薪資債權交付上訴人之義務，是上訴人先位請求合
    作金庫應依扣押命令自94年7月14日起至105年5月23日止，
    按月累計至614萬5635元，及自89年11月28日起至清償日止
    按年息9.46%計算之利息，暨按上開利率20%計算之違約金給
    上訴人；及備位請求合作金庫於庫每月得支領各項勞務報酬
    中所為三分之二薪資抵銷權之行使，於抵銷完畢後，合作金
    庫應依原法院94年7月14日北院錦94執甲字第21511號執行命
    令按月累計至614萬5635元，及自89年11月28日起至清償日
    止按年息9.46%計算之利息，暨按上開利率20%計算之違約金
    給上訴人，即屬無據。
九、綜上所述，上訴人之先、備位請求均非正當，不應准許。
    原審就上訴人先位請求為上訴人敗訴判決，並無不合。上訴
    意旨指摘原判決不當，求予廢棄改判，為無理由，應予駁回
    。至上訴人追加備位請求，亦非正當，其此部分之追加，亦
    應駁回。
十、本件事證已臻明確，兩造其餘主張與舉證，經審酌核與判決
    結果不生影響，爰不逐一論述，併此敘明。
十一、據上論結，本件上訴及追加之訴均為無理由，依民事訴訟法
    第449條第1項、第78條，判決如主文。
中　　華　　民　　國　　96　　年　　2　　月　　13　　日
　　　　　　　　　民事第七庭
                      審判長法　官  鄭三源
　　　　　　　　　　　      法　官  王聖惠
　　　　　　　　　　　      法　官  周美月
正本係照原本作成。
如不服本判決，應於收受送達後20日內向本院提出上訴書狀，並
補繳一、二審訴訟費用，其未表明上訴理由者，應於提出上訴後
20日內向本院補提理由書狀（均須按他造當事人之人數附繕本）
上訴時應提出委任律師或具有律師資格之人之委任狀；委任有律
師資格者，另應附具律師資格證書及釋明委任人與受任人有民事
訴訟法第466條之1第1項但書或第2項（詳附註）所定關係之釋明
文書影本。
中　　華　　民　　國　　96　　年　　2 　　月　　13　　日
　　　　　　　　　　　　　　書記官  李華安
附註：
民事訴訟法第466條之1（第1項、第2項）：
對於第二審判決上訴，上訴人應委任律師為訴訟代理人。但上訴
人或其他法定代理人具有律師資格者，不在此限。
上訴人之配偶、三親等內之血親、二親等內之姻親，或上訴人為
法人、中央或地方機關時，其所屬專任人員具有律師資格並經法
院認為適當者，亦得為第三審訴訟代理人。
